【裁判字號】    92,判,1528
【裁判日期】    921106
【裁判案由】    退伍
【裁判全文】
最  高  行  政  法  院  判  決                  九十二年度判字第一五二八號
    上  訴  人  甲○○
    被 上訴 人  國防部
    代  表  人  湯曜明
右當事人間因退伍事件，上訴人不服中華民國九十年九月二十五日臺北高等行政法院
八十九年度訴字第三二五二號判決，提起上訴。本院判決如左：
    主  文
上訴駁回。
上訴審訴訟費用由上訴人負擔。
    理  由
一、上訴人於原審起訴主張：本件上訴人原任職國防語文學校教官組上校組長，民國
    （以下同）八十八年間該校與政治作戰學校併編，配合國軍精實案，將上訴人列
    名獎勵疏退人員名冊，惟國防部人事參謀次長室以上訴人曾於八十三年至八十五
    年在政治作戰學校外文研究所進修，應延長服役至八十九年六月二十八日，乃未
    准其退伍，並另派新職，於八十八年七月一日生效。迄同年十一月十日復明令准
    予延長現役者得依志願辦理退伍，上訴人乃辦理退伍，並請求應依精實專案發給
    疏退獎金，經政治作戰學校轉依國防部人事參謀次長室八十九年一月二十五日（
    八九）易旭字第二九六○號函否准所請。惟查陸海空軍軍官服役條例第二十九條
    係規定「軍官經考送國外留學者」始有延長役期之適用，上訴人係於國內之政治
    作戰學校外文研究所進修，實非其規範對象，被上訴人以陸海空軍軍官服役條例
    施行細則第三十九條第三項之規定，將上訴人役期延長，管制役期至八十九年六
    月二十八日止，並拒絕上訴人領取疏退獎金，顯然違法不當。且該條文違背母法
    ，增加法律所無之限制一事，被上訴人等於八十四年間知之甚詳，有同類型之王
    德煌案例，由被上訴人表示之見解可稽。另查政治作戰學校八十三年招生簡章規
    定畢業須延長服役四年之規定，於該招生簡章上已清楚註明係依據陸海空軍軍官
    服役條例施行細則第三十九條第三項規定辦理，而該條例既違背母法，被上訴人
    以招生簡章係公法契約為由，拒絕上訴人領取疏退獎金亦屬違法。又被上訴人於
    八十八年十一月十日令頒明示「．．．民國八十六年一月一日以前，有關國內軍
    事院校暨民間大學進修碩、博士者，依民國六十三年頒陸海空軍軍官服役條例第
    二十九條規定，僅於『國外留學』者，應延長服務；國內進修部分，因母法未規
    定要求延長服役，應回歸法制，准渠等人員依志願辦退。」足證被上訴人執政治
    作戰學校八十三年招生簡章係公法契約為由，有意忽略該招生簡章有關延長役期
    之規定係依據已不得再適用之陸海空軍軍官服役條例施行細則第三十九條第三項
    之規定。又訴外人陳其清，於八十五年六月自政治作戰學校博士班畢業，被上訴
    人竟未要求陳其清中校延長服役年限，而准許其於八十六年一月十六日退伍；而
    方修忠於八十四年自國防管理學院法律研究所畢業，被上訴人亦未要求其延長服
    役年限，而准許其於八十六年三月二十九日退伍，顯然被上訴人就於國內研究所
    就讀，是否必須延長役期之判斷，並未一體適用法規等語。
二、被上訴人在原審答辯則以：上訴人依政戰學校八十三年度研究所之招生簡章規定
    ，畢業後須延長服役四年，案屬公法契約行為，參照釋字第三四八號解釋意旨，
    依公法契約要求進修人員延長服役係雙方合意成立，自得依雙方同意而終止契約
    。被上訴人雖於八十八年十一月十日令頒「國內進修碩、博士辦理延長服現役規
    定」，就民國八十六年一月一日以前，於國內軍事院校暨民間大學進修碩、博士
    者，准渠等人員依志願辦理退伍，惟上訴人於民國八十八年七月一日因須管制役
    調離精簡裁撤職缺時，被上訴人尚未同意終止延長服役之契約，故不影響被上訴
    人於八十八年十一月十日以前依公法契約要求進修人員延長服役之效力。上訴人
    係奉准延役人員，無法於職缺裁撤生效日辦理退伍，且所佔「增設副職」職缺，
    亦非屬「精實案」精簡裁撤職缺，故不符提前退伍慰助金及特別獎勵金支領條件
    。另陳其清自民國六十年十月十四日服義務役，迄民國八十六年一月十日止，軍
    事官現役年資併計二十三年三月，其於民國八十五年十月三十日申請現役年限退
    伍，依國防部八十五年十月四日（八五）易旭字第一八七九五號令規定審查，核
    准陳員所請現役年限退伍乙節，並無違失。方修忠係政戰學校三十二期、政戰學
    校法研所八十五年班畢業，自民國七十五年十一月八日敘任中尉迄民國八十六年
    三月二十九日止，軍官現役年資計十年四月二十二日，其於民國八十五年十一月
    三十日申請參加退前職訓並現役年限退伍，依國防部八十五年十月四日（八五）
    易旭字第一八七九五號令規定審查，核准方員所請現役年限退伍乙節，亦無違失
    。本件依八十六年一月一日施行之陸海空軍軍官士官服役條例第四十五條規定，
    審查李員須管制役期至民國八十九年六月二十八日止，否准李員於民國八十八年
    八月十日退伍申請，而依國防部八十八年十一月十日（八八）易旭字第二六五六
    九號令規定審查，核准李員於民國八十九年三月十日依志願辦退，並無不合。
三、原審審酌全辯論意旨及調查證據之結果，以：就公法契約而言，依司法院釋字第
    三四八號解釋，行政機關基於其法定職權，為達之特定之行政上目的，於不違反
    法律規定之前提下，自得與人民約定提供某種給付，並使接受給付者負合理之負
    擔或其他公法上對待給付之義務，而成立行政契約關係，契約相對人即本件上訴
    人之權益受有限制，乃因受契約拘束之結果，並非該陸海空軍軍官服役條例施行
    細則第三十九條第三項本身規定之所致。且當時陸海空軍軍官服役條例第二十九
    條係對國外留學者，應延長服務之規定，並非對在國內深造者之規定；而就在國
    內深造者，則未有何規定；是對於法律所未規定者，以契約另為約定應延長服務
    ，即無違反法律強制或禁止規定之可言。否則，就在國內深造者法律如已有應延
    長服務之明文時，則又何必另以契約為約定？是上訴人主張本件招生簡章規定，
    參加該考試人員應依前述服役條例施行細則第三十九條第三項規定，延長服役年
    限，有違反陸海空軍軍官服役條例第二十九條規定一節，即無可採。又上訴人所
    提陳其清、方修忠二人部分，係另案被上訴人處分是否妥適之問題，無從拘束本
    案。另依被上訴人頒布之前開國軍精實案規定，提前退伍獎勵（發放慰助金、特
    別獎勵金）之獎勵對象中上、中校人員需在預算執行當年度內，於裁撤生效日退
    伍。惟限制奉准延役人員或調任增設副職者則不得領取，有該「國軍精實案人員
    調任管制及疏處作業規定彙編」影本附卷可稽，並為二造所不爭執。查國防部語
    文學校八十八年三月二十五日（八八）昌國字第二五七號函固曾將上訴人列入該
    校獎勵疏退人員名冊，報請被上訴人所屬人事參謀次長室查明，後再依被上訴人
    （八八）易暉字第一四八四號令，於八十八年五月二十八日以（八八）昌國字第
    五四九號函報該校簡併政治作戰學校編餘待疏處人員名冊，上訴人部分「疏處建
    議：請國防部檢討派職。備考：管制役期至八十九年六月二十八日止」，被上訴
    人於同年六月二十九日以（八八）易旭字第一二八○五號令將上訴人調職至政戰
    學校國軍語文訓練中心「增設副主任」，並於八八. 七. 一生效，有各該函附卷
    可參，上訴人並於八八．七．一就任新職，直至同年十一月十八日始依被上訴人
    八十八年十一月十日令，以合於年限退伍申請於八十九年三月十日退伍除役，經
    陸軍總司令部核定准於該日退伍，是上訴人並未於在精實專案預算執行當年度內
    ，於裁撤生效日八十八年七月一日退伍，則其於八十九年三月十日退伍時並非屬
    國軍精實案之疏處提前退伍合於請領疏退獎金人員；且其於八十八年國防部語文
    學校裁撤時，已調任政戰學校國軍語文訓練中心增設副主任職務，亦屬國軍精實
    案限制不得領取疏退獎金者，上訴人對於不准其依精實專案疏退，反而派任新職
    ，並無不服，則上訴人於退伍後，請求被上訴人發給提前退伍之疏退獎勵金，即
    屬無可准許，應予駁回。從而，本件被上訴人原處分否准上訴人請求應發給疏退
    獎金之處分，並無違誤，一再訴願決定予以維持，亦無不合；上訴人合併起訴請
    求被上訴人給付疏退獎金亦為無理由，均應予駁回，核無違誤。
四、上訴人復於上訴意旨略謂：按上訴人於八十八年十一月十九日申請補發本件疏退
    獎金，經國防部人事參謀次長室以八十九年一月二十五日（八九）易旭字第二九
    六○號函，轉政治作戰學校之行政處以八十九年二月一日（八九）合盪字第○五
    二二號函，通知駁回上訴人之申訴，經上訴人提起一再訴願，均遭駁回，遂依法
    提起本件行政訴訟，依行政訴訟法第二十四條第一款之規定，本件原處分機關為
    被上訴人國防部人事參謀次長室，故上訴人將之列入行政訴訟之被告，應無違法
    之處，原審認為將被上訴人國防部人事參謀次長室列為被告，係屬贅列，恐有違
    反行政訴訟法第二十四條第一款之判決違背法令。另陸海空軍軍官服役條例第二
    十九條係規定「國外留學者」者，始有延長役期之規定，上訴人所就讀之政治作
    戰學校外文研究所，係「國內」之研究所，實非陸海空軍軍官服役條例第二十九
    條之規範對象。且陸海空軍軍官服役條例施行細則第三十九條第三項，係違背母
    法，增加法律所無之限制一事，被上訴人等早於八十四年間知之甚詳，有同類型
    之王德煌案例，由被上訴人國防部表示之見解可稽，被上訴人等處分顯然與法有
    違。另按民主法治國家，有關人民之權利義務，均須以法律定之，不得由行政機
    關與人民自由約定。政治作戰學校招生簡章有關延長役期之規定，係載明直接依
    據陸海空軍軍官服役條例施行細則第三十九條第三項之規定，就此招生簡章，人
    民只有簽定與否之自由，並無對其內容協商修改之餘地，故招生簡章片面規定延
    長役期之規定，使應考人負不相當之對待給付義務，已非公平合理，更與憲法之
    規定違背，而陸海空軍軍官服役條例施行細則第三十九條第三項有關就讀「國內
    」研究所必須比照陸海空軍軍官服役條例第二十九條之規定而延長役期，係違背
    母法之規定，更非對法律一無所知之上訴人，於報考政治作戰學校研究所時，所
    得據「法」力爭者，故原審認為上訴人應受延長服役之限制，係根據招生簡章之
    「行政契約」而受約束，並非因陸海空軍軍官服役條例施行細則第三十九條第三
    項之規定而受拘束，顯有違反憲法限制人民權利義務之必須以法律明文規定之判
    決違背法令。且原審竟認違背母法之陸海空軍軍官服役條例施行細則第三十九條
    第三項之規定，得變相以行政契約限制人民之權利，顯有判決不適用法規及適用
    不當之判決違背法令。末查，上訴人報考政治作戰學校研究所時，並未依簡章之
    規定填具「延役志願書」，則延長役期之要件亦有不備，被上訴人殊難以行政契
    約約束上訴人必須延長役期，原審不查，即認上訴人與政治作戰學校成立行政契
    約，亦有判決末依事證之判決違背法令。另被上訴人於原審審理中亦自認上訴人
    符合疏退要件，僅因上訴人曾就讀政治作戰學校研究所，依招生簡章上所載陸海
    空軍軍官服役條例施行細則第三十九條第三項之規定必須延長役期，故取消疏退
    資格，是以原審認為上訴人末於國防語文學校裁撤生效日八十八年七月一日前退
    伍，而不符請領疏退獎金要件，顯有認定事實與證據不符之違背法令。且按上訴
    人係因被上訴人違法要求延長役期之命令，而不得不服從命令前往政治作戰學校
    國軍語文訓練中心就任新職，並非上訴人自願前往就任新職，否則上訴人如未申
    請疏退，被上訴人何以將上訴人列入獎勵疏退人員名冊中，原審就此事實之認定
    ，亦有與證據不符之判決違背法令。綜上所陳，原審認事用法顯然違法不當等語
    。
五、經查原判決對上訴人在原審起訴意旨所指訴各點何以不採，均已詳加論述，認事
    用法均妥適，所適用之法規與該案應適用之現行法規、解釋、判例並無相違背或
    牴觸情事。上訴意旨仍執前詞，就原審取捨證據、認定事實之職權行使，指摘其
    不當，求予廢棄，經核為無理由，應予駁回。
據上論結，本件上訴為無理由，爰依行政訴訟法第二百五十五條第一項、第九十八條
第三項前段，判決如主文。
中    華    民    國    九十二      年      十一      月      六        日
                    最 高 行 政 法 院  第 二 庭
                                審 判 長 法  官      陳  石  獅
                                         法  官      吳  錦  龍
                                         法  官      劉  鑫  楨
                                         法  官      高  啟  燦
                                         法  官      黃  合  文
右  正  本  證  明  與  原  本  無  異
                                         法院書記官  蘇  金  全
中    華    民    國    九十二      年      十一      月    二十四      日


司法院資訊處製作；財團法人民間司法改革基金會備份。
